ACORDAO-COMPLETO-2433375

ACÓRDÃO 12549/2020 ATA 40/2020 - SEGUNDA CÂMARA

VISTOS, relatados e discutidos estes autos de Tomada de Contas Especial instaurada pelo Fundo Nacional de Desenvolvimento da Educação - FNDE, em desfavor de Edson Gomes, em razão da impugnação total das despesas realizadas com os recursos transferidos à conta do Programa Nacional de Apoio ao Transporte do Escolar (Pnate) , exercício 2011;
	ACORDAM os Ministros do Tribunal de Contas da União, reunidos em sessão de 2ª Câmara, ante as razões expostas pelo Relator, em:
	9.1. considerar revel Edson Gomes, nos termos do art. 12, § 3º, da Lei 8.443/1992;
	9.2. julgar, com fundamento nos arts. 1º, inciso I e 16, inciso III, alínea "b", da Lei 8.443/1992, irregulares as contas do Sr. Edson Gomes;
	9.3. aplicar ao Sr. Edson Gomes a multa de R$ 3.500,00 (três mil e quinhentos reais) , prevista no art. 58, inciso I, da Lei 8.443/1992, fixando-lhe o prazo de 15 (quinze) dias, a contar da notificação, para que comprove, perante o Tribunal (art. 214, inciso III, a, do Regimento Interno do TCU) , o recolhimento das dívida aos cofres do Tesouro Nacional, atualizada monetariamente desde a data deste acórdão até a do efetivo recolhimento, se paga após o vencimento, na forma da legislação em vigor;
	9.4. expedir quitação ao Sr. Edson Gomes, tendo em vista o recolhimento integral do débito pela Prefeitura Municipal de Ilha Solteira/SP, na forma do art. 27 da Lei 8.443/1992;
	9.5. autorizar, desde logo, a cobrança judicial da dívida, caso não atendida a notificação, na forma do disposto no art. 28, inciso II, da Lei 8.443/1992; e 
	9.6. autorizar também, desde logo, se requerido, com fundamento no art. 28, inciso I, da Lei 8.443/1992, c/c o art. 217, §§ 1º e 2º do Regimento Interno, o parcelamento da dívida em até 36 (trinta e seis) parcelas, incidindo sobre cada parcela, corrigida monetariamente, os correspondentes acréscimos legais, fixando-lhes o prazo de 15 (quinze) dias, a contar do recebimento da notificação, para que comprove perante o Tribunal o recolhimento da primeira parcela, e de 30 (trinta) dias, a contar da parcela anterior, para comprovarem os recolhimentos das demais parcelas, devendo incidir sobre cada valor mensal, atualizado monetariamente, os juros de mora devidos, no caso do débito, na forma prevista na legislação em vigor, alertando o responsável de que a falta de comprovação do recolhimento de qualquer parcela importará o vencimento antecipado do saldo devedor, nos termos do § 2º do art. 217 do Regimento Interno deste Tribunal.

Tomada de contas especial, instaurada pelo Fundo Nacional de Desenvolvimento da Educação  FNDE, em desfavor do Sr. Edson Gomes (CPF 733.887.188-49), prefeito de Ilha Solteira/SP, gestão 2009/2012, em razão da impugnação total dos recursos repassados ao município de Ilha Solteira/SP à conta do Programa Nacional de Apoio ao Transporte do Escolar (Pnate), exercício 2011, cujo prazo final para a apresentação da prestação de contas expirou em 30/4/2012

Segunda Câmara

Prefeitura Municipal de Ilha Solteira - SP.

3. Interessados/Responsáveis:
3.1. Responsável: Edson Gomes (XXX.887.188-XX).

13.1. Ministros presentes: Ana Arraes (Presidente), Augusto Nardes e Aroldo Cedraz (Relator).
13.2. Ministro-Substituto convocado: Marcos Bemquerer Costa.
13.3. Ministro-Substituto presente: André Luís de Carvalho.

ACORDAO-COMPLETO-2481373

Acórdão de Relação 7883/2021 - Segunda Câmara

Acórdão de Relação

AROLDO CEDRAZ

Transcrevo abaixo a instrução produzida pela Secretaria de Controle Externo de Tomada de Contas Especial, peça 14, de cujo encaminhamento discordaram seus dirigentes, peças 16, e o Ministério Público junto ao TCU, peça 17.
"Cuidam os autos de tomada de contas especial, instaurada pelo Fundo Nacional de Desenvolvimento da Educação - FNDE, em desfavor do Sr. Edson Gomes (CPF XXX.887.188-XX) , prefeito de Ilha Solteira/SP, gestão 2009/2012, em razão da impugnação total dos recursos repassados ao município de Ilha Solteira/SP à conta do Programa Nacional de Apoio ao Transporte do Escolar (Pnate) , exercício 2011, cujo prazo final para a apresentação da prestação de contas expirou em 30/4/2012 (peça 1, p. 286) .
O objetivo do Pnate2011, normatizado pela Resolução CD/FNDE 12 de 17/3/2011, é a transferência, em caráter suplementar, aos estados, ao Distrito Federal e aos municípios, de recursos financeiros destinados a custear a oferta de transporte escolar aos alunos da educação básica pública, residentes em área rural, com o objetivo de garantir o acesso à educação.
HISTÓRICO
Para a execução do Pnate2011, o FNDE repassou ao município de Ilha Solteira/SP a importância total de R$ 75.387,87, conforme relação de ordens bancárias (peça 1, p. 19) .
O município foi objeto de fiscalização por parte da Controladoria Geral da União - CGU, em decorrência da 37ª Etapa do Programa de Fiscalização, a partir de Sorteios Públicos, sendo emitido o Relatório de Auditoria 37054, de 8/10/2012 (peça 1, p. 23-74) .
Esse relatório da CGU constatou, com relação ao Pnate2011 (peça 1, p. 27) , despesas realizadas incompatíveis com o objetivo do programa, ou seja, os recursos repassados não foram gastos com os veículos que são utilizados pelo transporte escolar de alunos matriculados no ensino básico público, residentes em área rural. Explica, ainda, que as despesas que deram saída se referiam a outros gastos da Secretaria de Educação Municipal. 
Com respeito à manifestação do município e à análise da equipe de auditoria, assim ficou registrado no relatório da CGU (peça 1, p. 27) , in verbis:
Manifestação da Unidade Examinada:
A Prefeitura Municipal de Ilha Solteira se manifestou por meio do Ofício nº 544, de 30/nov/2012, conforme a seguir:
	"O valor gasto do recurso do PNATE informamos que foi gasto com ônibus e veículos da Secretaria, mas foram feitos vários pagamentos com a fonte do tesouro, havendo assim apenas uma troca nas contas mais o gasto aconteceu com o pagamento de Tesouro com contratação prestação de serviços com as rotas nos assentamentos e nas áreas Rurais deste Município como consta nas prestações de contas de 2011, encaminhado para o FNDE (anexo a prestação) . SEGUE EM ANEXO A PRESTAÇÃO DE CONTAS PNATE - PROGRAMA DE TRANSPORTE ESCOLAR - EM PDF"
Análise do Controle Interno:
	A manifestação da Prefeitura Municipal informou envio em anexo da Prestação de Contas de 2011 do PNATE, com a apresentação dos comprovantes das despesas elegíveis do programa, em conformidade com a legislação, justificando que teria havido apenas o lançamento de despesas trocadas na conta corrente específica do PNATE. No entanto, o arquivo com a referida Prestação de Contas não nos foi encaminhado até a conclusão deste relatório.
A Informação FNDE 322, de 16/5/2016 (peça 1, p. 98-101) , fez a análise financeira da prestação de contas do Pnate2011 e considerou o precitado relatório da fiscalização da CGU:
1.1. reproduziu a constatação do subitem 1.1.1.1 do relatório da CGU (peça 1, p. 27) , ou seja, despesas realizadas com veículos não utilizados pelo transporte escolar de alunos matriculados no ensino básico público, contrariando o disposto no art. 15 da Resolução FNDE 12/2011.
1.2. acrescentou que o extrato bancário da conta específica do programa (peça 1, p. 86-97) apresenta pagamentos que não foram declarados na Relação de Pagamentos, rompendo o nexo de causalidade entre a despesa realizada e o respectivo credor, contrariando o disposto §8º do art. 7º da Resolução CD/FNDE 12/2011.
Despesas impugnadas
	Cheque/doc.
	Valor (R$) 
	Data

	850.222
	1.877,00
	27/04/2011

	850.225
	170,00
	27/04/2011

	850.226
	996,00
	27/04/2011

	850.227
	1.105,00
	28/04/2011

	850.221
	3.333,67
	28/04/2011

	850.224
	185,00
	29/04/2011

	850.223
	880,00
	02/05/2011

	850.228
	1.000,00
	05/05/2011

	850.231
	836,90
	20/05/2011

	850.229
	1.480,00
	23/05/2011

	850.230
	354,75
	26/05/2011

	850.241
	4.035,43
	15/06/2011

	850.232
	1.200,00
	17/06/2011

	850.242
	1.789,63
	28/06/2011

	850.243
	6.536,00
	28/06/2011

	850.244
	8.400,00
	15/07/2011

	850.245
	8.500,00
	09/08/2011

	Emissão OB
	8.984,40
	27/10/2011

	Emissão OB
	6.832,00
	27/10/2011

	Emissão OB
	2.998,00
	04/11/2011

	Emissão OB
	2.337,80
	04/11/2011

	Emissão OB
	880,00
	06/12/2011

	Emissão OB
	2.720,00
	06/12/2011

	Emissão OB
	8.940,84
	29/12/2011

	Total 
	76.372,42
	
Para esclarecimento, registra-se que:
1.3.  as despesas impugnadas, listadas nessa tabela, estão relacionadas no extrato bancário (peça 1, p. 203/211) e detalhadas na conciliação bancária apresentada na prestação de contas do Pnate2011 (peça 1, p. 196-199) , a qual identifica os beneficiários dos pagamentos;
1.4. tais despesas e beneficiários não estão listados dentre os pagamentos realizados para a execução do Pnate2011 no SIGPC, Sistema de Gestão de Prestação de Contas (peça 1, p. 224) :
	Pagamentos declarados na relação de pagamentos na prestação de contas da execução do Pnate2011

	Nota Fiscal
	Data
	Fornecedor / Executor
	Valor (R$) 

	24131
	30/06/2011
	Transportadora Lucas Ltda.
	31.610,40

	25926
	29/07/2011
	Transportadora Lucas Ltda.
	14.224,68

	25927
	31/08/2011
	Transportadora Lucas Ltda.
	36.351,96

O Parecer FNDE 1122, de 30/8/2016 (peça 1, p. 106-111) , confirmou o prejuízo apurado, no valor de R$ 76.372,42, por despesas realizadas incompatíveis com o objetivo do Pnate e despesas não declaradas na Relação de pagamentos. 
Notificado pelo Ofício FNDE 19744, de 30/8/2016 (peça 1, p. 112-113) , o responsável, em conjunto com a prefeitura de Ilha Solteira/SP, apresentou o Ofício 449, de 30/9/2016 (peça 1, p. 190-195) , alegando com relação ao Pnate2011, em síntese, que houve equívoco da contabilidade e também dos lançamentos dos documentos da prestação de contas, juntando documentos (peça 1, p. 196-273) .
A Informação FNDE 1755, de 16/11/2016 (peça 1, p. 274-275) , considerou a defesa e documentos apresentados, relatando que:
1.5. não foi possível acatar a defesa, pois os documentos apresentados (extratos bancários, notas de empenhos e notas fiscais) não guardam correlação com os débitos realizados na conta do programa;
1.6. a conta constante nas notas de empenhos não corresponde à conta do programa.
Por fim, a Informação FNDE 1755/2016 manteve as conclusões do Parecer FNDE 1122/2016 e o responsável, assim como também o então prefeito à época, foram notificados da análise conclusiva da prestação de contas do Pnate2011 e do correspondente débito apurado, conforme ofícios e avisos de recebimento dos Correios de 28 e 30/11/2016 (peça 1, p. 276-283) .
Diante do não atendimento das notificações retromencionadas, foi instaurada a tomada de contas especial em 3/3/2017 (peça 1, p. 1) .
Já o Relatório de 	TCE 113, em 28/3/2017 (peça 1, p. 286-294) :
1.7. concluiu que o débito apurado, R$ 76.372,42, representa 100% dos recursos repassados à conta do Pnate2011, R$ 75.387,96, acrescidos de R$ 984,46, relativos aos rendimentos da aplicação no mercado financeiro;
1.8. imputou a responsabilidade ao Sr. Edson Gomes  (CPF XXX.887.188-XX) , ex-prefeito de Ilha Solteira/SP, gestão 2009/2012, uma vez que o mesmo era a pessoa responsável pela gestão e execução dos recursos federais recebidos à conta do Pnate/2011.
O Relatório de Auditoria 770, de 7/8/2017, da Controladoria-Geral da União (peça 1, p. 300-303) , chegou às mesmas conclusões.
Adicionalmente, após serem emitidos o Certificado de Auditoria, o Parecer do Dirigente de Controle Interno e o Pronunciamento Ministerial (peça 1, p. 304, 306 e 310) , o processo foi remetido a este Tribunal.
A instrução inicial no TCU (peça 7) , em 28/9/2018, concluiu pela necessidade de realização de citação do Sr., manifestação que contou com o aval das instâncias superiores da SecexTCE, in verbis: 
Realizar a citação do Sr. Edson Gomes (CPF XXX.887.188-XX) , prefeito municipal de Ilha Solteira/SP (gestão 2009/2012 e 2017/2020) , uma vez que, em face das irregularidades na prestação de contas, o mesmo não logrou demonstrar a boa e regular aplicação dos recursos federais recebidos à conta do Pnate/2011, com fundamento nos arts. 10, § 1º, e 12, inciso II, da Lei 8.443/1992, c/c o art. 202, inciso II, §1º, do Regimento Interno do TCU, para que, no prazo de quinze dias, a contar do recebimento do ofício citatório, apresente alegações de defesa quanto à ocorrência abaixo indicada, em razão da conduta especificada, e/ou recolha, aos cofres do FNDE, as importâncias abaixo, atualizadas monetariamente a partir das respectivas datas até o efetivo recolhimento, abatendo-se, na oportunidade, as quantias eventualmente ressarcidas, na forma da legislação em vigor:
	Data
	Valor (R$) 

	1º/4/2011
	1.672,45

	29/4/2011
	1.672,45

	31/5/2011
	1.672,45

	1º/7/2011
	1.672,45

	29/7/2011
	1.672,45

	1º/9/2011
	1.672,45

	4/10/2011
	1.672,45

	31/10/2011
	1.672,45

	30/11/2011
	1.672,45

	1º/4/2011
	6.703,98

	29/4/2011
	6.703,98

	31/5/2011
	6.703,98

	1º/7/2011
	6.703,98

	29/7/2011
	6.703,98

	1º/9/2011
	6.703,98

	4/10/2011
	6.703,98

	31/10/2011
	6.703,98

	30/11/2011
	6.703,98

Valor atualizado do débito (sem juros) em 29/7/2018: R$ 114.237,98 (peça 6) .
Irregularidade: não comprovação da boa e regular aplicação dos recursos federais repassados ao município de Ilha Solteira/SP, pelo fato de: 1) o extrato bancário da conta específica do Pnate/2011, constar pagamentos que não foram declarados na Relação de Pagamentos, rompendo o nexo de causalidade entre as despesas realizadas e os respectivos credores, em afronta ao disposto § 8º do art. 7º da Resolução CD/FNDE 12, de 17/3/2011; 2) haver despesas realizadas incompatíveis com o objetivo do Pnate (Parecer 1.122/2016- Daesp/Copra/CGCap/Difin/FNDE) , 3) os documentos apresentados (extratos bancários, notas de empenhos e notas fiscais) não guardarem correlação com os débitos realizados na conta do programa; e 4) ter indícios de que o valor recebido não foi gasto com os veículos que são utilizados pelo transporte escolar de alunos matriculados no ensino básico público, residentes em área rural (Relatório de Auditoria 37.054 de 8/10/2012; peça 1, p. 23-74) .
Responsável: Sr. Edson Gomes (CPF XXX.887.188-XX) , prefeito municipal de Ilha Solteira/SP (gestão 2009/2012 e 2017/2020) .
Conduta: ao proceder pagamentos da conta específica sem nexo de causalidade entre as despesas realizadas e os respectivos credores, o mesmo não logrou demonstrar a boa e regular aplicação dos recursos federais recebidos à conta do Pnate/2011;
Dispositivos violados: art. 37, caput, c/c o art. 70, parágrafo único, da Constituição da República Federativa do Brasil; art. 93, do Decreto-lei 200/1967; art. 66, do Decreto 93.872/1986; art. 15, inciso I e, § 1º, da Resolução CD/FNDE n. 12 de 17/3/2011;
Evidências: Informação 322/2016-Daesp/Copra/CGCap/Difin/FNDE, de 2/5/2016 e Relatório de TCE 113/2017-Direc/ COTCE/CGCap/Difin-FNDE/MEC, de 20/3/2016; Relatório de Auditoria 37.054 de 8/10/2012.
Em atenção ao Pronunciamento da Unidade Técnica (peça 9) , agindo por delegação do Relator, foi efetuada a citação do Sr. Edson Gomes (CPF XXX.887.188-XX) :
	Ofício
	Data do ofício
	Data de recebimento do ofício
	Nome do recebedor do ofício
	Observação
	Fim do prazo para defesa

	2246/2018 TCU/Secex-TCE
 (peça 10) 
	8/10/2018
	23/1/2019
AR (peça 11) 
	Odília Giantomassi Gomes
	Ofício recebido no endereço do responsável, conforme pesquisa de endereço no Sistema da Receita Federal (peça 12) 
	7/2/2019

Decorrido o prazo para defesa, o responsável permaneceu silente e não apresentou suas alegações de defesa, devendo ser considerado revel, nos termos do art. 12, §3º, da Lei 8.443/1992.
EXAME TÉCNICO
Validade da Citação
Preliminarmente, cumpre tecer breves considerações sobre a forma como são realizadas as comunicações processuais no TCU. A esse respeito, destacam-se o art. 179, do Regimento Interno do TCU (Resolução 155, de 4/12/2002) e o arts. 3º e 4º da Resolução TCU 170, de 30/6/2004, in verbis:
Art. 179. A citação, a audiência ou a notificação, bem como a comunicação de diligência, farse-ão:
	I - mediante ciência da parte, efetivada por servidor designado, por meio eletrônico, fac-símile, telegrama ou qualquer outra forma, desde que fique confirmada inequivocamente a entrega da comunicação ao destinatário;
	II - mediante carta registrada, com aviso de recebimento que comprove a entrega no endereço do destinatário;
	III - por edital publicado no Diário Oficial da União, quando o seu destinatário não for localizado
 (...) 
	Art. 3º As comunicações serão dirigidas ao responsável, ou ao interessado, ou ao dirigente de órgão ou entidade, ou ao representante legal ou ao procurador constituído nos autos, com poderes expressos no mandato para esse fim, por meio de:
	I - correio eletrônico, fac-símile ou telegrama;
	II - servidor designado;
	III - carta registrada, com aviso de recebimento;
	IV - edital publicado no Diário Oficial da União, quando o seu destinatário não for localizado, nas hipóteses em que seja necessário o exercício de defesa.
	Art. 4º. Consideram-se entregues as comunicações:
	I - efetivadas conforme disposto nos incisos I e II do artigo anterior, mediante confirmação da ciência do destinatário;
	II - realizadas na forma prevista no inciso III do artigo anterior, com o retorno do aviso de recebimento, entregue comprovadamente no endereço do destinatário;
	III - na data de publicação do edital no Diário Oficial da União, quando realizadas na forma prevista no inciso IV do artigo anterior.
	§ 1º O endereço do destinatário deverá ser previamente confirmado mediante consulta aos sistemas disponíveis ao Tribunal ou a outros meios de informação, a qual deverá ser juntada ao respectivo processo.
 (...) 
	No caso vertente, a citação do responsável se deu em endereço proveniente de pesquisa de endereços realizada pelo TCU, especificamente em endereço do sistema CPF da Receita Federal (peça 12) . A entrega do ofício citatório nesse endereço ficou comprovada pelo aviso de recebimento dos Correios - AR (peça 11) .
Em que pese o referido aviso de recebimento ter sido assinado por pessoa estranha aos autos, esse fato, por si só, não invalida a notificação dirigida ao responsável, uma vez que o art. 179, inciso II, do Regimento Interno do TCU reza que as comunicações processuais far-se-ão mediante carta registrada, com aviso de recebimento que comprove a entrega no endereço do destinatário.
A validade do critério de comunicação processual do TCU foi referendada pelo Supremo Tribunal Federal, nos termos do julgamento do MS-AgR 25.816/DF, por meio do qual se afirmou a desnecessidade da ciência pessoal do interessado, entendendo-se suficiente a comprovação da entrega do AR no endereço do destinatário:
	Ementa: agravo regimental. Mandado de segurança. Desnecessidade de intimação pessoal das decisões do tribunal de contas da união. art. 179 do regimento interno do TCU. Intimação do ato impugnado por carta registrada, iniciado o prazo do art. 18 da lei nº 1.533/51 da data constante do aviso de recebimento. Decadência reconhecida. Agravo improvido. 
	O envio de carta registrada com aviso de recebimento está expressamente enumerado entre os meios de comunicação de que dispõe o Tribunal de Contas da União para proceder às suas intimações.
	O inciso II do art. 179 do Regimento Interno do TCU é claro ao exigir apenas a comprovação da entrega no endereço do destinatário, bastando o aviso de recebimento simples. 
Não é outra a orientação da jurisprudência do TCU, conforme se verifica dos julgados a seguir transcritos:
	São válidas as comunicações processuais entregues, mediante carta registrada, no endereço correto do responsável, não havendo necessidade de que o recebimento seja feito por ele próprio (Acórdão 3648/2013-TCU-Segunda Câmara, Relator Ministro José Jorge) ;
	É prescindível a entrega pessoal das comunicações pelo TCU, razão pela qual não há necessidade de que o aviso de recebimento seja assinado pelo próprio destinatário. Entregando¿se a correspondência no endereço correto do destinatário, presume-se o recebimento da citação. (Acórdão 1019/2008-TCU-Plenário, Relator Ministro Benjamin Zymler) ;
	As comunicações do TCU, inclusive as citações, deverão ser realizadas mediante Aviso de Recebimento - AR, via Empresa Brasileira de Correios e Telégrafos, bastando para sua validade que se demonstre que a correspondência foi entregue no endereço correto. (Acórdão 1526/2007-TCU-Plenário, Relator Ministro Aroldo Cedraz) .
A Revelia
	Nos processos do TCU, a revelia não leva à presunção de que seriam verdadeiras todas as imputações levantadas contra o responsável, diferentemente do que ocorre no processo civil, em que a revelia do réu opera a presunção da verdade dos fatos narrados pelo autor. Dessa forma, a avaliação da responsabilidade do agente não pode prescindir da prova existente no processo ou para ele carreada.
	Ao não apresentar sua defesa, o responsável deixou de produzir prova da regular aplicação dos recursos sob sua responsabilidade, em afronta às normas que impõem aos gestores públicos a obrigação legal de, sempre que demandados pelos órgãos de controle, apresentar os documentos que demonstrem a correta utilização das verbas públicas, a exemplo do contido no art. 93, do Decreto-Lei 200/1967: "Quem quer que utilize dinheiros públicos terá de justificar seu bom e regular emprego na conformidade das leis, regulamentos e normas emanadas das autoridades administrativas competentes."
	Mesmo as alegações de defesa não sendo apresentadas, considerando o princípio da verdade real que rege esta Corte, procurou-se buscar, em manifestações do responsável na fase interna desta Tomada de Contas Especial, se havia algum argumento que pudesse ser aproveitado a seu favor.
Analisando-se os autos, constata-se que a irregularidade em apuração diz respeito à não comprovação da boa e regular aplicação dos recursos em razão de despesas à conta do Pnate2011 com veículos do município que não são utilizados pelo transporte escolar de alunos matriculados no ensino básico público.
Referida irregularidade foi identificada/confirmada pela CGU no Relatório de Auditoria 37054, de 8/10/2012 (peça 1, p. 27) , e pelo FNDE na Informação FNDE 322, de 16/5/2016 (peça 1, p. 98-101) , na Informação FNDE 1755, de 16/11/2016 (peça 1, p. 274-275) e no Relatório de TCE 113, em 28/3/2017 (peça 1, p. 286-294) .
	Por oportuno, vale ressaltar que a pretensão punitiva do TCU, conforme Acórdão 1441/2016-TCU-Plenário (Relator Benjamin Zymler) , que uniformizou a jurisprudência acerca dessa questão, subordina-se ao prazo geral de prescrição indicado no art. 205, do Código Civil, que é de 10 anos, contado da data de ocorrência da irregularidade sancionada, nos termos do art. 189, do Código Civil, sendo este prazo interrompido pelo ato que ordenar a citação, a audiência ou a oitiva do responsável. No caso em exame, não ocorreu a prescrição, uma vez que a irregularidade ocorreu em 2011 em saques à conta específica dos recursos do Pnate2011 e o ato de ordenação da citação se consumou em 28/9/2018 (peça 9) .
	Em se tratando de processo em que a parte interessada não respondeu à citação, pode este Tribunal, desde logo, proferir o julgamento de mérito, conforme os termos dos § 2º do art. 202 do Regimento Interno do TCU.
	Dessa forma, o responsável deve ser considerado revel, nos termos do art. 12, §3º, da Lei 8.443/1992, dando-se prosseguimento ao processo de TCE.
Rendimentos da aplicação no mercado financeiro
Com relação ao débito imputado no Relatório de TCE 113, de 28/3/2017 (peça 1, p. 286294) , necessário registrar que, no caso concreto, a inclusão de R$ 984,46, relativos aos rendimentos da aplicação no mercado financeiro, se mostra equivocada, uma vez que os dispositivos legais visam somente garantir o poder de compra dos recursos repassados, tendo em vista que estes podem sofrer efeitos de corrosão inflacionária.
A jurisprudência do TCU é no sentido de que não cabe cobrar do responsável o valor correspondente aos rendimentos que seriam auferidos caso os recursos tivessem sido aplicados no mercado financeiro, quando o débito corresponde ao valor total repassado, uma vez que sobre esse montante já incidirão correção monetária e juros moratórios, desde a data em que foram colocados à disposição do gestor municipal.
	A imputação de débito pela perda de rendimentos em razão da ausência de aplicação financeira dos recursos de convênio não implica bis in idem com a atualização monetária e os juros de mora incidentes sobre os valores da condenação, desde que não haja superposição dos períodos e quantias considerados como bases de cálculo.  (Acórdão 7596/2017-TCU-Segunda Câmara, Relator Augusto Nardes) 
	A imputação de débito pela perda de rendimentos em razão da ausência de aplicação financeira dos recursos de convênio não implica bis in idem com a atualização monetária e os juros de mora incidentes sobre os valores da condenação, desde que não haja superposição dos períodos e quantias considerados como bases de cálculo.  (Acórdão 7576/2015-TCU-Primeira Câmara, Relator Benjamin Zymler) 
	O cômputo como débito da falta de aplicação financeira dos recursos do convênio configura bis in idem, se constar, no débito imputado, a incidência dos encargos legais.  (Acórdão 3075/2011-TCU-Primeira Câmara, Relator Ubiratan Aguiar) 
Assim, devem ser excluídos dos cálculos do débito o valor de R$ 984,46, pois sobre os valores do débito, referente ao total de recursos repassados, incidirão correção monetária e juros de mora.
O débito, portanto, deve corresponder somente aos valores transferidos pelo FNDE e creditados na conta do Pnate2011 do município de Ilha Solteira/SP, conforme datas e valores do extrato bancário (peça 1, p. 87-97) :
	Data do crédito da OB na conta bancária do Pnate2011
	Valor (R$) 

	05/04/2011
	1.672,45

	05/04/2011
	6.703,98

	03/05/2011
	1.672,45

	03/05/2011
	6.703,98

	02/06/2011
	1.672,45

	02/06/2011
	6.703,98

	05/07/2011
	1.672,45

	05/07/2011
	6.703,98

	02/08/2011
	1.672,45

	02/08/2011
	6.703,98

	05/09/2011
	1.672,45

	05/09/2011
	6.703,98

	06/10/2011
	1.672,45

	06/10/2011
	6.703,98

	03/11/2011
	1.672,45

	03/11/2011
	6.703,98

	02/12/2011
	1.672,48

	02/12/2011
	6.704,04

Recolhimento do débito
Esclarecida essa questão da exclusão da correção monetária do cálculo da composição do débito, necessário se faz registrar que, em 7/12/2017, o Ofício FNDE 34530 foi protocolado no TCU (peça 3) , o qual informou a esta Corte de Contas que o município de Ilha Solteira/SP, por intermédio do prefeito Otávio Augusto Giantomassi Gomes, encaminhou a Guia de Recolhimento da União/GRU no valor de R$ 125.434,14 (peça 2, p. 1) , depositado em 31/10/2017, para sanar o débito relativo ao Pnate2011.
O FNDE considerou o valor recolhido insuficiente para quitar os débitos por uma diferença de R$ 671,62, conforme registra no item 3 do precitado ofício (peça 3, p. 1) 
Entretanto, a atualização do cálculo do débito pelo FNDE (peça 2, p. 2-11) considerou a incidência de juros de mora, o que está em desacordo com o Regimento Interno do TCU (Resolução 246/2011) , §1º, art. 202, posto que, na fase interna da TCE não há condenação do responsável pelo TCU:
	§ 1º Os débitos serão atualizados monetariamente e, caso o responsável venha a ser condenado pelo Tribunal, serão acrescidos de juros de mora, nos termos da legislação vigente, devendo-se registrar expressamente essas informações no expediente citatório.
Corrobora essa posição o Acórdão 2144/2018-TCU-Plenário - Relator Ministro Bruno Dantas, cujo enunciado dispõe:
	O pagamento tempestivo do débito na fase de citação, atualizado monetariamente, opera sua quitação, não cabendo a incidência de juros quando do julgamento do processo. Todavia, caso não reste caracterizada a boa-fé do responsável ou na subsistência de outras irregularidades, as contas serão julgadas irregulares com aplicação da multa prevista no art. 58, inciso I, da Lei 8.443/1992.
Sendo assim, novo cálculo do débito foi realizado (peça 13) , somente com atualização monetária, sem incidência de juros, até a data de 31/10/2017 - quando ocorreu o pagamento da GRU (peça 2, p. 1) - totalizando assim R$ 110.031,69, portanto, inferior ao valor recolhido pelo munícipio de R$ 125.434,14.
Reforça-se, ainda, que o recolhimento do débito foi realizado pelo município, GRU (peça 2, p. 1) , e não pelo gestor. Nesse caso, o uso dos recursos do Pnate2011 ocorreu em benefício do próprio município, através de pagamentos de despesas com veículos do município que não são utilizados pelo transporte escolar de alunos matriculados no ensino básico público (peça 1, p. 196199) , razão porque o recolhimento da dívida pelo ente municipal reforça o condão de afastar o débito apurado nesta TCE.
Essa situação enseja, ainda que quitado o débito, a necessidade de se proceder ao julgamento das contas do responsável pelo TCU. Nesse sentido tem decido o TCU, conforme os seguintes enunciados dos acórdãos:
	Instaurada a tomada de contas especial e remetida ao TCU, o Tribunal deve julgar o seu mérito, ainda que o débito não mais subsista, não sendo cabível arquivá-la com base em ausência de pressuposto de desenvolvimento válido e regular do processo, nos termos do art. 212 do Regimento Interno do TCU. (Acórdão 2801/2017-TCU-Primeira Câmara, Relator Bruno Dantas) 
	Instaurada a tomada de contas especial e remetida ao TCU, o Tribunal deve julgar o mérito, ainda que o débito não mais subsista, não sendo cabível arquivá-la com base em ausência de pressuposto de constituição e de desenvolvimento válido e regular do processo (art. 212 do Regimento Interno do TCU) . (Acórdão 10938/2016-TCU-Segunda Câmara, Relator Vital do Rêgo) 
	Uma vez instaurada a tomada de contas especial, o TCU deverá julgar as contas regulares, regulares com ressalvas ou irregulares, ainda que a imputação de dano ao erário venha a ser elidida, não havendo que se falar em extinção do processo sem julgamento de mérito por esse motivo.  (Acórdão 1608/2016-TCU-Primeira Câmara, Relator Weder de Oliveira) 
	Se, no curso da relação processual, subsistirem elementos que justifiquem o conhecimento e julgamento da causa pelo TCU, não cabe arquivar o processo sem julgamento de mérito, ainda que o exame das alegações, dos documentos e das provas acostadas aos autos permita concluir pela inexistência de débito ou pela ausência de responsabilidade dos envolvidos. Contas regulares. (Acórdão 2977/2014-TCU-Primeira Câmara, Relator Ministro Walton Alencar Rodrigues) 
Tendo em vista que o TCU deve proceder ao julgamento das contas da presente TCE, deve-se, então, entrar no mérito da irregularidade que gerou a TCE, qual seja, utilização dos recursos do Pnate2011 em prol do município, ou seja, em despesas com veículos do município que não são utilizados pelo transporte escolar de alunos matriculados no ensino básico público, conforme descrito nos itens 4 a 7 desta instrução.
Esse uso dos recursos do Pnate2011 foi em finalidade diversa da prevista na norma que regulou o repasse desses recursos, infringindo, em especial, o Capítulo IV da Resolução CD/FNDE 12/ de 17/3/2011, que trata da utilização dos recursos, cujo art. 15, inc. I, assim dispõe:
Art. 15 Os recursos repassados à conta do PNATE destinar-se-ão:
a pagamentos de despesas com reforma, seguros, licenciamento, impostos e taxas, pneus, câmaras e serviços de mecânica em freio, suspensão, câmbio, motor, elétrica e funilaria, recuperação de assentos, combustível e lubrificantes do veículo ou, no que couber, da embarcação utilizada para o transporte de alunos da educação básica pública, residentes em área rural, observados os seguintes aspectos:  (grifo nosso) 
Não obstante os recursos do Pnate2011 terem sido usados em despesas da própria Secretaria de Educação Municipal, conforme Relatório da CGU, descrição no item 5 desta instrução, houve aplicação dos recursos do Pnate2011 em finalidade diversa da prevista no programa, e o responsável não logrou afastar essa irregularidade.
CONCLUSÃO
O exame da ocorrência ensejadora da instauração da presente tomada de contas especial pelo FNDE evidenciou o ressarcimento integral do débito pelo município (itens 37 a 42) , a situação de revel do responsável perante o TCU (itens 25 a 32) e o consequente não afastamento da irregularidade ensejadora da instauração da TCE, descrita no item 5 desta instrução, ou seja, aplicação dos recursos do Pnate2011 em finalidade diversa da prevista no programa, embora em prol do município em despesas com veículos da Secretaria de Educação Municipal não utilizados pelo transporte escolar de alunos matriculados no ensino básico público, em desacordo com art. 15, inc. I, da Resolução CD/FNDE 12/2011 (item 45) .
Nesse cenário, considerando a irregularidade descrita no parágrafo anterior como sendo de pequena gravidade, o recolhimento integral do débito e a não constatação de indícios de que o gestor se tenha beneficiado ilicitamente dos recursos que lhe foram confiados, conclui-se no sentido de propor o julgamento das contas do responsável Edson Gomes, revel, regulares com ressalvas.
Nesse sentido, seguem os seguintes acórdãos:
	A liquidação tempestiva do débito, associada a falhas de pequena gravidade, permite o julgamento pela regularidade com ressalvadas contas.  (Acórdão 7469/2014-TCU-Primeira Câmara, Relator Benjamin Zymler) 
	É cabível o julgamento das contas do gestor pela regularidade com ressalvas, dando-lhe quitação, quando o débito remanescente é insignificante frente aos valores por ele geridos e não há indícios de locupletamento, considerando os princípios da razoabilidade, da proporcionalidade, da racionalização administrativa e da economia processual.  (Acórdão 1283/2019-TCU-Segunda Câmara, Relatora Ana Arraes) 
PROPOSTA DE ENCAMINHAMENTO
Diante do exposto, submetem-se os autos à consideração superior, propondo:
	a) julgar, com fundamento nos arts. 1º, inciso I; 16, inciso II; 18, inciso II, da Lei 8.443/1992, c/c os arts. 1º, inciso I, e 208 do Regimento Interno/TCU, regulares com ressalvas as contas do Sr. Edson Gomes (CPF XXX.887.188-XX) e dar-lhe quitação;
	b) dar ciência da deliberação que vier a ser proferida ao município de Ilha Solteira/SP, ao Sr. Edson Gomes (CPF XXX.887.188-XX) , ao Fundo Nacional de Desenvolvimento da Educação e ao Assessor Especial do Controle Interno do FNDE, nos termos do Memorando-Circular 58/2018-Segecex, de 12/11/2018."
II
2.	O dirigente da Unidade Técnica discordou do auditor, conforme consignado na peça 16, nos seguintes termos:
	"Trata o presente processo de tomada de contas especial, instaurada pelo Fundo Nacional de Desenvolvimento da Educação - FNDE, em desfavor do Sr. Edson Gomes (CPF XXX.887.188-XX) , prefeito de Ilha Solteira/SP, gestão 2009/2012, em razão da impugnação total dos recursos repassados ao município de Ilha Solteira/SP à conta do Programa Nacional de Apoio ao Transporte do Escolar (Pnate) , exercício 2011, cujo prazo final para a apresentação da prestação de contas expirou em 30/4/2012 (peça 1, p. 286) .
2.	Na primeira intervenção nos autos (peça 7) , a qual contou com a anuência do Diretor e do titular da Unidade Técnica (peças 8 e 9) , foi proposta a citação do responsável nos seguintes termos: 
a) realizar a citação do Sr. Edson Gomes (CPF XXX.887.188-XX) , prefeito municipal de Ilha Solteira/SP (gestão 2009/2012 e 2017/2020) , uma vez que, em face das irregularidades na prestação de contas, o mesmo não logrou demonstrar a boa e regular aplicação dos recursos federais recebidos à conta do Pnate/2011, com fundamento nos arts. 10, § 1º, e 12, inciso II, da Lei 8.443/1992, c/c o art. 202, inciso II, §1º, do Regimento Interno do TCU, para que, no prazo de quinze dias, a contar do recebimento do ofício citatório, apresente alegações de defesa quanto à ocorrência abaixo indicada, em razão da conduta especificada, e/ou recolha, aos cofres do FNDE, as importâncias abaixo, atualizadas monetariamente a partir das respectivas datas até o efetivo recolhimento, abatendo-se, na oportunidade, as quantias eventualmente ressarcidas, na forma da legislação em vigor:
	Data
	Valor R$

	1º/4/2011
	1.672,45

	29/4/2011
	1.672,45

	31/5/2011
	1.672,45

	1º/7/2011
	1.672,45

	29/7/2011
	1.672,45

	1º/9/2011
	1.672,45

	4/10/2011
	1.672,45

	31/10/2011
	1.672,45

	30/11/2011
	1.672,45

	1º/4/2011
	6.703,98

	29/4/2011
	6.703,98

	31/5/2011
	6.703,98

	1º/7/2011
	6.703,98

	29/7/2011
	6.703,98

	1º/9/2011
	6.703,98

	04/10/2011
	6.703,98

	31/10/2011
	6.703,98

	30/11/2011
	6.703,98

Valor atualizado do débito (sem juros) em 29/7/2018: R$ 114.237,98 (peça 6) .
1.9. Irregularidade: não comprovação da boa e regular aplicação dos recursos federais repassados ao município de Ilha Solteira/SP, pelo fato de: 1) o extrato bancário da conta específica do Pnate/2011, constar pagamentos que não foram declarados na Relação de Pagamentos, rompendo o nexo de causalidade entre as despesas realizadas e os respectivos credores, em afronta ao disposto § 8º do art. 7º da Resolução CD/FNDE 12, de 17/3/2011; 2) haver despesas realizadas incompatíveis com o objetivo do Pnate (Parecer 1.122/2016- Daesp/Copra/CGCap/Difin/FNDE) , 3) os documentos apresentados (extratos bancários, notas de empenhos e notas fiscais) não guardarem correlação com os débitos realizados na conta do programa; e 4) ter indícios de que o valor recebido não foi gasto com os veículos que são utilizados pelo transporte escolar de alunos matriculados no ensino básico público, residentes em área rural (Relatório de Auditoria 37.054 de 8/10/2012; peça 1, p. 23-74) .
Responsável: Sr. Edson Gomes (CPF XXX.887.188-XX) , prefeito municipal de Ilha Solteira/SP (gestão 2009/2012 e 2017/2020) .
Conduta: ao proceder pagamentos da conta específica sem nexo de causalidade entre as despesas realizadas e os respectivos credores, o mesmo não logrou demonstrar a boa e regular aplicação dos recursos federais recebidos à conta do Pnate/2011;
Dispositivos violados: art. 37, caput, c/c o art. 70, parágrafo único, da Constituição da República Federativa do Brasil; art. 93, do Decreto-lei 200/1967; art. 66, do Decreto 93.872/1986; art. 15, inciso I e, § 1º, da Resolução CD/FNDE n. 12 de 17/3/2011;
Evidências: Informação 322/2016-Daesp/Copra/CGCap/Difin/FNDE, de 2/5/2016 e Relatório de TCE 113/2017-Direc/ COTCE/CGCap/Difin-FNDE/MEC, de 20/3/2016; Relatório de Auditoria 37.054 de 8/10/2012.
3.	Na instrução de mérito, o Auditor-Instrutor, após constatar a revelia do responsável e o recolhimento do débito por parte do município de Ilha Solteira/SP (peça 2, p.1) , considerou a aplicação de recursos do Pnate2011 em finalidade diversa da prevista no programa (despesas com veículos da Secretaria de Educação não usados no transporte escolar) como irregularidade de pequena gravidade. Tal constatação, aliada ao fato de o gestor não ter se locupletado dos recursos e de o município ter recolhido o débito, levou o Auditor-Instrutor a propor ao Tribunal que se manifeste pela regularidade com ressalvas das contas do responsável Edson Gomes. Em arrimo à sua proposta, trouxe aos autos os Acórdão 7469/2014-TCU-Primeira Câmara, Relator Benjamin Zymler, e 1283/2019 Segunda Câmara, Relatora Ana Arraes.
4.	Data máxima vênia, dissentimos das manifestações precedentes no que se refere à classificação, no caso concreto, do desvio de finalidade como irregularidade de pequena gravidade. A modificação não autorizada pelo órgão concedente quanto à aplicação dos recursos do Programa Nacional de Apoio ao Transporte Escolar - Pnate implicou desvio de finalidade da política pública, razão pela qual deve ser considerada falha grave. Nesse sentido, temos o Acórdão 3212/2018-TCU-Segunda Câmara, Relator Ministro-Substituto Marcos Bemquerer Costa, ratificado pelo de nº 2338/2019-2ª Câmara.
5.	Ademais, o art. 15, inciso I, da Resolução CD/FNDE 12/ de 17/3/2011 é claro ao delimitar o uso de recursos do Pnate na frota que efetivamente realiza o transporte escolar:
	Art. 15 Os recursos repassados à conta do PNATE destinar-se-ão:
a pagamentos de despesas com reforma, seguros, licenciamento, impostos e taxas, pneus, câmaras e serviços de mecânica em freio, suspensão, câmbio, motor, elétrica e funilaria, recuperação de assentos, combustível e lubrificantes do veículo ou, no que couber, da embarcação utilizada para o transporte de alunos da educação básica pública, residentes em área rural, observados os seguintes aspectos: (grifo nosso) .
6.	Tendo em vista os argumentos lançados nos itens 4 e 5 acima, proporemos ao Tribunal que se manifeste pela irregularidade das contas do Sr. Edson Gomes (CPF XXX.887.188-XX) , bem como pela aplicação da multa capitulada no art. 58, inciso I, da Lei 8.443/92. Pelo fato de a Prefeitura Municipal de Ilha Solteira ter recolhido o débito, conforme documentação constante da peça 2, p.  1, proporemos ao Tribunal que expeça quitação ao município de Ilha Solteira e ao responsável retrocitado.
7.	Em face do exposto, submetemos os autos ao Relator, via Ministério Público, com as seguintes propostas:
	a)  considerar revel o Sr. Edson Gomes (CPF XXX.887.188-XX) , nos termos do art. 12, §3º, da Lei 8.443/1992;
	b)  julgar, com fundamento nos arts. 1º, inciso I e 16, inciso III, alínea "b", da Lei 8.443/92, irregulares as contas do Sr. Edson Gomes (CPF XXX.887.188-XX) ;
	c)  aplicar ao responsável, Edson Gomes (CPF XXX.887.188-XX) , a multa capitulada no art. 58, inciso I, da Lei 8.443/92, fixando-lhe o prazo de quinze dias, a contar da notificação, para que comprove, perante o Tribunal (art. 214, III, a, do Regimento Interno do TCU) , o recolhimento das dívida aos cofres do Tesouro Nacional, atualizada monetariamente desde a data do acórdão que vier a ser proferido por este Tribunal até a do efetivo recolhimento, se paga após o vencimento, na forma da legislação em vigor;
	d)  expedir quitação ao Sr. Edson Gomes (CPF XXX.887.188-XX) , tendo em vista o recolhimento integral do débito pela Prefeitura Municipal de Ilha Solteira/SP, na forma do art. 27 da Lei 8.443/92 (peça 2, p.1) ;
	e)  autorizar, desde logo, a cobrança judicial da dívida, caso não atendida a notificação, na forma do disposto no art. 28, inciso II, da Lei nº 8.443/92; e 
	 f)  autorizar também, desde logo, se requerido, com fundamento no art. 28, inciso I, da Lei 8.443, de 1992 c/c o art. 217, §§ 1º e 2º do Regimento Interno, o parcelamento da dívida em até 36 parcelas, incidindo sobre cada parcela, corrigida monetariamente, os correspondentes acréscimos legais fixando-lhes o prazo de quinze dias, a contar do recebimento da notificação, para que comprove perante o Tribunal o recolhimento da primeira parcela, e de trinta dias, a contar da parcela anterior, para comprovarem os recolhimentos das demais parcelas, devendo incidir sobre cada valor mensal, atualizado monetariamente, os juros de mora devidos, no caso do débito, na forma prevista na legislação em vigor, alertando o responsável de que a falta de comprovação do recolhimento de qualquer parcela importará o vencimento antecipado do saldo devedor, nos termos do § 2º do art. 217 do Regimento Interno deste Tribunal."
III
3.	O Ministério Público junto ao TCU, nos termos do parecer de peça 17, emitiu seu parecer nos seguintes termos:
	"Trata-se de tomada de contas especial, instaurada pelo Fundo Nacional de Desenvolvimento da Educação (FNDE) , em desfavor do sr. Edson Gomes (CPF XXX.887.188-XX) , prefeito de Ilha Solteira/SP, gestão 2009/2012, em razão da impugnação total dos recursos repassados ao município de Ilha Solteira/SP à conta do Programa Nacional de Apoio ao Transporte do Escolar (Pnate) , exercício 2011, cujo prazo final para a apresentação da prestação de contas expirou em 30/4/2012 (peça 1, p. 286) .
Finalizada a fase interna do processo de tomada de contas especial, foram os autos submetidos ao Tribunal de Contas da União, ocasião na qual foi promovida sua análise preambular, constante à peça 7, segundo a qual o auditor-instrutor concluiu pela necessidade de citação do Sr. Edson Gomes (CPF XXX.887.188-XX) , nos seguintes termos:
	"Realizar a citação do Sr. Edson Gomes (CPF XXX.887.188-XX) , prefeito municipal de Ilha Solteira/SP (gestão 2009/2012 e 2017/2020) , uma vez que, em face das irregularidades na prestação de contas, o mesmo não logrou demonstrar a boa e regular aplicação dos recursos federais recebidos à conta do Pnate/2011, com fundamento nos arts. 10, § 1º, e 12, inciso II, da Lei 8.443/1992, c/c o art. 202, inciso II, §1º, do Regimento Interno do TCU, para que, no prazo de quinze dias, a contar do recebimento do ofício citatório, apresente alegações de defesa quanto à ocorrência abaixo indicada, em razão da conduta especificada, e/ou recolha, aos cofres do FNDE, as importâncias abaixo, atualizadas monetariamente a partir das respectivas datas até o efetivo recolhimento, abatendo-se, na oportunidade, as quantias eventualmente ressarcidas, na forma da legislação em vigor:
	Data
	Valor (R$) 

	1º/4/2011
	1.672,45

	29/4/2011
	1.672,45

	31/5/2011
	1.672,45

	1º/7/2011
	1.672,45

	29/7/2011
	1.672,45

	1º/9/2011
	1.672,45

	4/10/2011
	1.672,45

	31/10/2011
	1.672,45

	30/11/2011
	1.672,45

	1º/4/2011
	6.703,98

	29/4/2011
	6.703,98

	31/5/2011
	6.703,98

	1º/7/2011
	6.703,98

	29/7/2011
	6.703,98

	1º/9/2011
	6.703,98

	4/10/2011
	6.703,98

	31/10/2011
	6.703,98

	30/11/2011
	6.703,98

Valor atualizado do débito (sem juros) em 29/7/2018: R$ 114.237,98 (peça 6) .
Irregularidade: não comprovação da boa e regular aplicação dos recursos federais repassados ao município de Ilha Solteira/SP, pelo fato de: 1) o extrato bancário da conta específica do Pnate/2011, constar pagamentos que não foram declarados na Relação de Pagamentos, rompendo o nexo de causalidade entre as despesas realizadas e os respectivos credores, em afronta ao disposto § 8º do art. 7º da Resolução CD/FNDE 12, de 17/3/2011; 2) haver despesas realizadas incompatíveis com o objetivo do Pnate (Parecer 1.122/2016- Daesp/Copra/CGCap/Difin/FNDE) , 3) os documentos apresentados (extratos bancários, notas de empenhos e notas fiscais) não guardarem correlação com os débitos realizados na conta do programa; e 4) ter indícios de que o valor recebido não foi gasto com os veículos que são utilizados pelo transporte escolar de alunos matriculados no ensino básico público, residentes em área rural (Relatório de Auditoria 37.054 de 8/10/2012; peça 1, p. 23-74) .
Responsável: Sr. Edson Gomes (CPF XXX.887.188-XX) , prefeito municipal de Ilha Solteira/SP (gestão 2009/2012 e 2017/2020) .
Conduta: ao proceder pagamentos da conta específica sem nexo de causalidade entre as despesas realizadas e os respectivos credores, o mesmo não logrou demonstrar a boa e regular aplicação dos recursos federais recebidos à conta do Pnate/2011;
Dispositivos violados: art. 37, caput, c/c o art. 70, parágrafo único, da Constituição da República Federativa do Brasil; art. 93, do Decreto-lei 200/1967; art. 66, do Decreto 93.872/1986; art. 15, inciso I e, § 1º, da Resolução CD/FNDE n. 12 de 17/3/2011;
Evidências: Informação 322/2016-Daesp/Copra/CGCap/Difin/FNDE, de 2/5/2016 e Relatório de TCE 113/2017-Direc/ COTCE/CGCap/Difin-FNDE/MEC, de 20/3/2016; Relatório de Auditoria 37.054 de 8/10/2012."
		Promovidas as comunicações processuais pertinentes, o responsável quedou-se inerte, não apresentou alegações defesa e tampouco recolheu o débito imputado, motivo porque foi proposto o reconhecimento de sua revelia, nos termos do art. 12, §3º, da Lei 8.443/1992.
		No mérito, o auditor-instrutor identificou que o débito versado nestes autos havia sido integralmente recolhido pelo município de Ilha Solteira/SP. Observou, outrossim, que os recursos do Pnate2011 foram aplicados em benefício do próprio município, através de pagamentos de despesas com veículos do município que não são utilizados pelo transporte escolar de alunos matriculados no ensino básico público (peça 1, p. 196199) .
		Em virtude desse contexto fático, concluiu o auditor-instrutor:
	"CONCLUSÃO
47. 	O exame da ocorrência ensejadora da instauração da presente tomada de contas especial pelo FNDE evidenciou o ressarcimento integral do débito pelo município (itens 37 a 42) , a situação de revel do responsável perante o TCU (itens 25 a 32) e o consequente não afastamento da irregularidade ensejadora da instauração da TCE, descrita no item 5 desta instrução, ou seja, aplicação dos recursos do Pnate2011 em finalidade diversa da prevista no programa, embora em prol do município em despesas com veículos da Secretaria de Educação Municipal não utilizados pelo transporte escolar de alunos matriculados no ensino básico público, em desacordo com art. 15, inc. I, da Resolução CD/FNDE 12/2011 (item 45) .
48.	Nesse cenário, considerando a irregularidade descrita no parágrafo anterior como sendo de pequena gravidade, o recolhimento integral do débito e a não constatação de indícios de que o gestor se tenha beneficiado ilicitamente dos recursos que lhe foram confiados, conclui-se no sentido de propor o julgamento das contas do responsável Edson Gomes, revel, regulares com ressalvas.
49.	Nesse sentido, seguem os seguintes acórdãos:
	A liquidação tempestiva do débito, associada a falhas de pequena gravidade, permite o julgamento pela regularidade com ressalvadas contas.  (Acórdão 7469/2014-TCU-Primeira Câmara, Relator Benjamin Zymler) 
É cabível o julgamento das contas do gestor pela regularidade com ressalvas, dando-lhe quitação, quando o débito remanescente é insignificante frente aos valores por ele geridos e não há indícios de locupletamento, considerando os princípios da razoabilidade, da proporcionalidade, da racionalização administrativa e da economia processual.  (Acórdão 1283/2019-TCU-Segunda Câmara, Relatora Ana Arraes) "
		Em virtude dessa conclusão, o auditor-instrutor, com a anuência de diretor da SecexTCE (peça 15) , propôs o seguinte:
"50.	Diante do exposto, submetem-se os autos à consideração superior, propondo:
	a) julgar, com fundamento nos arts. 1º, inciso I; 16, inciso II; 18, inciso II, da Lei 8.443/1992, c/c os arts. 1º, inciso I, e 208 do Regimento Interno/TCU, regulares com ressalvas as contas do Sr. Edson Gomes (CPF XXX.887.188-XX) e dar-lhe quitação;
	b) dar ciência da deliberação que vier a ser proferida ao município de Ilha Solteira/SP, ao Sr. Edson Gomes (CPF XXX.887.188-XX) , ao Fundo Nacional de Desenvolvimento da Educação e ao Assessor Especial do Controle Interno do FNDE, nos termos do Memorando-Circular 58/2018-Segecex, de 12/11/2018."
	Submetidos os autos ao titular da SecexTCE, foi exarado o despacho contido à peça 16, segundo o qual aquele dirigente divergiu do encaminhamento do auditor instrutor ao propor que as contas do sr. Edson Gomes (CPF XXX.887.188-XX) deveriam ser julgadas irregulares, com aplicação de multa. Ponderou-se, naquela oportunidade, o seguinte:
	"3.	Na instrução de mérito, o Auditor-Instrutor, após constatar a revelia do responsável e o recolhimento do débito por parte do município de Ilha Solteira/SP (peça 2, p.1) , considerou a aplicação de recursos do Pnate2011 em finalidade diversa da prevista no programa (despesas com veículos da Secretaria de Educação não usados no transporte escolar) como irregularidade de pequena gravidade. Tal constatação, aliada ao fato de o gestor não ter se locupletado dos recursos e de o município ter recolhido o débito, levou o Auditor-Instrutor a propor ao Tribunal que se manifeste pela regularidade com ressalvas das contas do responsável Edson Gomes. Em arrimo à sua proposta, trouxe aos autos os Acórdão 7469/2014-TCU-Primeira Câmara, Relator Benjamin Zymler, e 1283/2019 Segunda Câmara, Relatora Ana Arraes.
4.	Data máxima vênia, dissentimos das manifestações precedentes no que se refere à classificação, no caso concreto, do desvio de finalidade como irregularidade de pequena gravidade. A modificação não autorizada pelo órgão concedente quanto à aplicação dos recursos do Programa Nacional de Apoio ao Transporte Escolar - Pnate implicou desvio de finalidade da política pública, razão pela qual deve ser considerada falha grave. Nesse sentido, temos o Acórdão 3212/2018-TCU-Segunda Câmara, Relator Ministro-Substituto Marcos Bemquerer Costa, ratificado pelo de nº 2338/2019-2ª Câmara.
5.	Ademais, o art. 15, inciso I, da Resolução CD/FNDE 12, de 17/3/2011, é claro ao delimitar o uso de recursos do Pnate na frota que efetivamente realiza o transporte escolar:
Art. 15 Os recursos repassados à conta do PNATE destinar-se-ão:
a pagamentos de despesas com reforma, seguros, licenciamento, impostos e taxas, pneus, câmaras e serviços de mecânica em freio, suspensão, câmbio, motor, elétrica e funilaria, recuperação de assentos, combustível e lubrificantes do veículo ou, no que couber, da embarcação utilizada para o transporte de alunos da educação básica pública, residentes em área rural, observados os seguintes aspectos: (grifo nosso) .
6.	Tendo em vista os argumentos lançados nos itens 4 e 5 acima, proporemos ao Tribunal que se manifeste pela irregularidade das contas do Sr. Edson Gomes (CPF XXX.887.188-XX) , bem como pela aplicação da multa capitulada no art. 58, inciso I, da Lei 8.443/92. Pelo fato de a Prefeitura Municipal de Ilha Solteira ter recolhido o débito, conforme documentação constante da peça 2, p.  1, proporemos ao Tribunal que expeça quitação ao município de Ilha Solteira e ao responsável retrocitado."
II
	O Ministério Público de Contas, pelos motivos a seguir expostos, anui à proposta de encaminhamento do titular da SecexTCE.
	"Nesse sentido, o MP de Contas comunga da avaliação de que a aplicação dos escassos recursos do PNATE em fim diverso daquele estipulado na Resolução CD/FNDE 12, de 17/3/2011, que estabelece critérios e as formas de transferência de recursos financeiros Programa de Nacional de Apoio do Transporte do Escolar, constituí falha grave do gestor municipal, a qual enseja o julgamento pela irregularidade das contas. 
	Com efeito, a jurisprudência relacionada ao tema evidencia que em situações da espécie as contas do responsável devem ser julgadas irregulares. Cita-se, como exemplo, o recente Acórdão 3859/2019-TCU-Primeira Câmara, in verbis:
	"VISTOS, relatados e discutidos estes autos de tomada de contas especial instaurada pelo Fundo Nacional de Desenvolvimento da Educação (FNDE) em desfavor do Sr. Antonio Alves Serra, ex-prefeito do Município de Conceição da Feira/BA, em razão da impugnação parcial das despesas realizadas com os recursos transferidos à conta do Programa de Apoio a Estados e Municípios para Educação Fundamental de Jovens e Adultos, no exercício de 2003 (EJA/2003) ,
ACORDAM os Ministros do Tribunal de Contas da União, reunidos em sessão de 1ª Câmara, ante as razões expostas pelo Relator, em:
	9.1. considerar revel o espólio do Sr. Antonio Alves Serra, nos termos do disposto no art. 12, §3º, da Lei 8.443/92;
	9.2. acolher as alegações de defesa apresentadas pelo Município de Conceição da Feira/BA e excluí-lo da presente relação processual;
	9.3. com fundamento nos arts. 1º, inciso I, 16, inciso III, alíneas "b" e "c", da Lei 8.443/1992 c/c os arts. 19 e 23, inciso III, da mesma Lei, julgar irregulares as contas do Sr. Antonio Alves Serra (CPF XXX.444.655-XX) , e condenar seu espólio ou seus herdeiros legais, caso tenha havido a partilha de bens, até o limite do valor do patrimônio transferido, ao pagamento das quantias a seguir discriminadas, com a fixação do prazo de quinze dias, a contar das notificações, para comprovarem, perante o Tribunal (art. 214, inciso III, alínea "a", do Regimento Interno) , o recolhimento das dívidas aos cofres do Fundo Nacional de Desenvolvimento da Educação (FNDE) , atualizada monetariamente e acrescida dos juros de mora, calculados a partir das respectivas datas, até a data do recolhimento, na forma prevista na legislação em vigor:"
III
	Dito isso, o MP de Contas manifesta-se de acordo com a proposta de encaminhamento apresentada pelo titular da SecexTCE, no sentido de o Tribunal:
	a) considerar revel o Sr. Edson Gomes (CPF XXX.887.188-XX) , nos termos do art. 12, §3º, da Lei 8.443/1992;
	b) julgar, com fundamento nos arts. 1º, inciso I e 16, inciso III, alínea "b", da Lei 8.443/1992, irregulares as contas do Sr. Edson Gomes (CPF XXX.887.188-XX) ;
	c) aplicar ao responsável, Edson Gomes (CPF XXX.887.188-XX) , a multa capitulada no art. 58, inciso I, da Lei 8.443/1992, fixando-lhe o prazo de quinze dias, a contar da notificação, para que comprove, perante o Tribunal (art. 214, III, a, do Regimento Interno do TCU) , o recolhimento das dívida aos cofres do Tesouro Nacional, atualizada monetariamente desde a data do acórdão que vier a ser proferido por este Tribunal até a do efetivo recolhimento, se paga após o vencimento, na forma da legislação em vigor;
	d) expedir quitação ao Sr. Edson Gomes (CPF XXX.887.188-XX) , tendo em vista o recolhimento integral do débito pela Prefeitura Municipal de Ilha Solteira/SP, na forma do art. 27 da Lei 8.443/1992;
	e) autorizar, desde logo, a cobrança judicial da dívida, caso não atendida a notificação, na forma do disposto no art. 28, inciso II, da Lei 8.443/1992; e 
	f) autorizar também, desde logo, se requerido, com fundamento no art. 28, inciso I, da Lei 8.443/1992 c/c o art. 217, §§ 1º e 2º do Regimento Interno, o parcelamento da dívida em até 36 parcelas, incidindo sobre cada parcela, corrigida monetariamente, os correspondentes acréscimos legais fixando-lhes o prazo de quinze dias, a contar do recebimento da notificação, para que comprove perante o Tribunal o recolhimento da primeira parcela, e de trinta dias, a contar da parcela anterior, para comprovarem os recolhimentos das demais parcelas, devendo incidir sobre cada valor mensal, atualizado monetariamente, os juros de mora devidos, no caso do débito, na forma prevista na legislação em vigor, alertando o responsável de que a falta de comprovação do recolhimento de qualquer parcela importará o vencimento antecipado do saldo devedor, nos termos do § 2º do art. 217 do Regimento Interno deste Tribunal."
	
É o Relatório.

não há.

Procurador Júlio Marcelo de Oliveira.

TOMADA DE CONTAS ESPECIAL. MUNICÍPIO DE ILHA SOLTEIRA. PROGRAMA NACIONAL DE APOIO AO TRANSPORTE ESCOLAR - PNATE 2011. NÃO COMPROVAÇÃO DA APLICAÇÃO DOS RECURSOS. DESVIO DE FINALIDADE. CITAÇÃO. QUITAÇÃO DO DÉBITO PELO MUNICÍPIO. REVELIA DO RESPONSÁVEL. CONTAS IRREGULARES. MULTA.

TOMADA DE CONTAS ESPECIAL (TCE)

Secretaria de Controle Externo de Tomada de Contas Especial (SecexTCE).

Cuidam os autos de Tomada de Contas Especial, instaurada pelo Fundo Nacional de Desenvolvimento da Educação (FNDE) , em desfavor de Edson Gomes, à época prefeito do município de Ilha Solteira/SP, em razão da impugnação total dos recursos repassados à conta do Programa Nacional de Apoio ao Transporte do Escolar (Pnate) , no exercício 2011, no valor de R$ 75.387,87.
2. 	A fase interna desta TCE obedeceu à regência normativa para a espécie.
3. 	O Relatório de TCE 113, de 28/3/2017, conclui pela irregularidade na aplicação dos recursos, no valor apurado de R$ 75.387,87, o que representa 100% dos recursos repassados à conta do Pnate201, acrescido de R$ 984,43, relativo aos rendimentos da aplicação no mercado financeiro, e imputou a responsabilidade a Edson Gomes.
4. 	O Relatório de Auditoria 770, de 7/8/2017, da Controladoria-Geral da União, chegou às mesmas conclusões.
5. 	Depois de serem emitidos o Certificado de Auditoria, o Parecer do Dirigente de Controle Interno e o Pronunciamento Ministerial, pela irregularidade das contas, o processo foi remetido a este Tribunal.
6.	Regularmente citado no âmbito desta Casa, o responsável Edson Gomes permaneceu silente, razão pela qual deve ser considerado revel, sem óbice ao prosseguimento do processo, nos termos do art. 12, § 3º, da Lei 8.443/1992.
7.	Em que pese não ter apresentado suas alegações de defesa, considerando o princípio da verdade real que rege esta Corte, procurou-se buscar, em manifestações do responsável na fase interna desta Tomada de Contas Especial, se havia algum argumento que pudesse ser aproveitado a seu favor, não se tendo logrado êxito.
8.	Necessário registrar, também, que esta Corte de Contas foi informada acerca do recolhimento do débito pelo município de Ilha Solteira/SP, que encaminhou a Guia de Recolhimento da União/GRU, no valor de R$ 125.434,14, depositado em 31/10/2017, para sanar o débito relativo ao Pnate2011.
9.	O FNDE considerou o valor recolhido insuficiente para quitar os débitos por uma diferença de R$ 671,62, decorrente da incidência de juros de mora na atualização do cálculo do débito, o que está em desacordo com o Regimento Interno do TCU (Resolução 246/2011) , §1º, art. 202, posto que, na fase interna da TCE não há condenação do responsável pelo TCU. 
10.	Em sua instrução de mérito, peça 14, o auditor conclui que a irregularidade relativa à aplicação de recursos do Pnate2011 em finalidade diversa da prevista no programa (despesas com veículos da Secretaria de Educação não usados no transporte escolar) era de pequena gravidade, propondo o julgamento pela regularidade das contas do responsável, uma vez que houve o recolhimento integral do débito e que não foram encontrados indícios de que o gestor se tenha beneficiado ilicitamente dos recursos a ele confiados.
11.	Discordaram de seu posicionamento tanto o dirigente máximo da Unidade Técnica no TCU, SecexTCE, quanto o Ministério Público junto ao TCU - MPTCU, em seus pareceres às peças 16/17, por considerarem que o desvio de finalidade na aplicação dos recursos destinados àquela política pública deve ser considerado falha grave. Assim, propuseram o julgamento pela irregularidade das contas de Edson Gomes, com fundamento nos arts. 1º, inciso I e 16, inciso III, alínea "b", da Lei 8.443/1992, a aplicação de multa, fundamentada no art. 58, inciso I, da Lei 8.443/92, ao responsável, e a expedição de quitação do débito a Edson Gomes, na forma do art. 27 da Lei 8.443/1992, ante o recolhimento do débito pela prefeitura.
12.	Adoto como minhas razões de decidir, os argumentos e as conclusões expostos pelo dirigente da SecexTCE e pelo MPTCU em seus pareceres de peças 16 e 17, e os incorporo às minhas razões de decidir, uma vez que vão ao encontro da jurisprudência desta Casa, a exemplo do Acórdão 3859/2019-TCU-Primeira Câmara, da relatoria do Ministro Augusto Sherman, e que, igualmente, considero grave a conduta do responsável ao aplicar os recursos do PNATE em fim diverso daquele estipulado na Resolução CD/FNDE 12, de 17/3/2011, que estabelece critérios e formas de transferência de recursos financeiros Programa de Nacional de Apoio do Transporte do Escolar.
13.	Entendo adequado, também, autorizar antecipadamente, caso venha a ser solicitado, o pagamento da dívida em até 36 (trinta e seis) parcelas mensais sucessivas, a primeira a vencer em 15 (quinze) dias após a notificação e as demais a cada 30 (trinta) dias, com a incidência dos devidos encargos legais e com o alerta de que a falta de comprovação de recolhimento de qualquer parcela acarretará vencimento antecipado do saldo devedor.
	Ante o exposto, VOTO por que o Tribunal adote a minuta de Acórdão que ora submeto à apreciação deste Colegiado.
TCU, Sala das Sessões Ministro Luciano Brandão Alves de Souza, em 10 de novembro de 2020.
AROLDO CEDRAZ 
Relator